臺灣臺中地方法院民事判決　94年度訴字第1226號
原　　　告　寧波匯濟五金有限公司
法定代理人　甲○○
訴訟代理人　黃英傑　律師
複　代理人　陳盈壽　律師
　　　　　　洪主雯　律師
被　　　告　國恩工業股份有限公司
法定代理人　乙○○
訴訟代理人　李宛珍　律師
上列當事人間請求返還定金事件，本院於民國94年7 月25日言詞
辯論終結，判決如下：
    主      文
被告應給付原告新台幣捌拾萬元，及自民國九十四年五月三十一
日起至清償日，按年息百分之五計算之利息。
訴訟費用由被告負擔。
本判決於原告以新台幣貳拾柒萬元供擔保後，得假執行。但被告
以新台幣捌拾萬元為原告預供擔保後，得免為假執行。
    事實及理由
一、本件原告起訴主張，緣其於民國（下同）92年12月8 日與被
    告訂有書面之「委任開發契約」（即原證二），約定由被告
    承攬開發「捲尺披覆機」，原告於簽約時並交付定金新台幣
    （下同）80萬元與被告，原約定交貨期限為93年4月30 日前
    ，嗣因材料漲價，經兩造協議（訂有書面協議書，即原證三
    ）將原約定之報酬自180萬元提高為200萬元，交付試車期限
    亦延長至94年2月5日，並於協議書第4 條約定，被告如未能
    如期交付試車，則原告可得請求返還80萬元之定金。嗣屆期
    後被告仍無法如期交付試車，依上開協議書第4 條之約定，
    被告自應返還上開定金，然屢經請求，均未獲被告置理。爰
    為訴之聲明：(1)被告應給付原告80萬元，及自起訴狀繕本送
    達被告之翌日起至清償日止，按年息百分之五計算之利息。
    (2)願供擔保，請准宣告假執行。
二、被告對於兩造間訂有如原證二之委任開發契約書，且已收受
    80萬元之定金，嗣因原物料成本增加，於93年11月5 日經部
    分變更原契約如原證三（即被證一）所示之協議書內容，後
    因故未能於94年2月5日經延長之約定期限交付試車，依協議
    書第4 條約定，應返還80萬元之定金予原告等情，並不爭執
    。然以，被告於因故未能如期試車後，乃以電話與原告之代
    理人廖鍕燕（原告公司之實際負責人）商議退還定金之事宜
    ，廖鍕燕雖曾於94年3月14 日傳真匯款資料予被告，惟因被
    告無足夠之周轉現金，無法以電匯方式返還定金，乃以電話
    向廖鍕燕表示上開困難，並提議能開立月底到期之支票以為
    支付，由協議書書中簽名之見證人到場，被告將交付支票，
    廖鍕燕該時未有反對之表示。嗣於94年3月18 日，原告果然
    委任丙○○、林耀展、李敏原（即李沅錡）三人至被告營業
    處所，代理原告解除兩造間之委任開發契約（被證三），並
    由訴外人丙○○收受被告簽發面額分別為60萬元及20萬元、
    付款人均為華南商業銀行、發票日均為94年3月31 日之支票
    二紙（下稱系爭二紙支票），並立有收據（被證四）。是訴
    外人丙○○既獲原告代理人廖鍕燕之授權，則應認被告已返
    還系爭80萬元之定金予原告無訛。退步言之，縱認訴外人丙
    ○○未獲訴外人廖輝燕之授權，然於93年11月15日兩造簽訂
    協議書（即原證三、被證一）時，廖輝燕係主動帶同上開見
    證人三人（即丙○○、林耀展、李敏原）到場見證，嗣94年
    3 月14日被告表示資金不足無法匯款後，其三人又代為收受
    系爭二紙支票，並簽訂收據及解約書（被證三、四），解約
    後原告收受傳真亦無反對之意思表示，是依民法第169 條規
    定，本件亦有表見代理之情事，原告自亦應負授權人責任。
    是本件原告之請求，自無理由等語，資以抗辯。答辯聲明：
    (1)原告之訴駁回。(2)如受不利之判決，願供擔保，請准免為
    假執行之宣告。
三、查兩造間訂有委任開發契約，被告已收受原告交付之定金80
    萬元，嗣因無法按期交付試車，依兩造所立上開協議書第 4
    條之約定，被告應返還上開定金，被告因之簽發系爭二紙支
    票，於94年3月18 日交付予訴外人丙○○乙情，為被告所不
    爭執，並有卷附之委任開發契約書乙紙、協議書乙紙、解約
    書乙紙、收據乙紙及系爭支票二紙（均為影本）為證，並據
    證人丙○○到庭陳明（本院94年7月25 日審理筆錄），自堪
    可信為真實。是本件原告對於被告既有80萬元之返還定金債
    權，則本件茲應先予審究者，厥為被告以系爭二紙支票交予
    訴外人丙○○，是否使原告上開債權消滅。換言之，訴外人
    丙○○有無受領清償之權限（按被告就返還定金之債務，使
    之消滅，即為清償，民法第309條第1項參照）？
四、按實體法上之規範可區分為二大類，其一為基本規範或請求
    權規範，另一則為對立規範。凡能於當事人間發生一定之權
    利者，即為基本規範，亦即權利發生規範（或權利根據規範
    ）；而對立規範則包括權利障礙規範（或稱權利妨害規範
    ）（即指權利成立之初妨礙其權利之效果之規定，如民法第
    71條、第72條、第87條等）。權利消滅規範（即指實體法
    上使已發生權利歸於消滅之相關規定，如民法第309 條、第
    310條、第334條清償、免除等）。權利排除規範（或稱權
    利受制規範）（即指實體法上對於權利人之權利行使，得由
    相對人主張一時阻卻或永久阻卻權利行使之規定，如民法第
    264條、第144條）。所謂基本規範可理解為實體法上之請求
    權基礎（如民法第767條、第184條、第179條、第367條等）
    ，主張權利存在之人，應就權利發生之法律要件之該當事實
    為舉證。而於基本規範獲證明後，則主張對立規範存在之人
    ，即負有舉證之責任。此即舉證責任之基本原則，學說稱之
    為特別要件分類說（或規範說），此亦為實務上之通說（最
    高法院44年台上字第75號民事判例、69年度台上字第380 號
    民事判決參照），民事訴訟法第277 條之規定，亦應本諸上
    開說明以為解釋。按以，受領清償，足以使債權消滅，可以
    說是處分債權的行為，因此，就債權有處分權者，對債權亦
    有受領權。原則上債權人對債權有處分權，亦有債權受領權
    。僅於例外情形，向有受領權的第三人清償，亦能使債權消
    滅。受領權之取得，有基於法律規定者（如破產管理人、債
    權質權人等），亦有基於債權之授權者，此於我民法雖無文
    規定，但由民法第301條第1款之規定，亦可得知事先經債權
    人之允許，亦能生清償之效力，此「債權受領權限」的授與
    行為，係基於委任契約（原因關係）以外之另一個法律行為
    ，此與意定代理權之取得，係獨立於基礎契約的另外一個代
    理權授與行為，如出一轍。本此而論，被告即應就訴外人丙
    ○○已獲原告授權受領清償權限之事實，負有舉證之責。就
    此，被告雖舉原證三（即被證一）之協議書及證人丙○○之
    證言，為證據方法。惟觀諸，上開協議書內容係就報酬、試
    車期限及違反約定之法律效果等事項為約定，顯與授予「債
    權受領權」無涉，如何據此以為上開授權之證明？另由證人
    丙○○之到庭陳述，得知證人丙○○係將收受系爭二紙支票
    ，其中面額20萬元之支票轉交予林耀展、李敏原二人，另外
    面額60萬元之支票，則轉入訴外人林明峰之帳戶提示兌現，
    且金額尚留於證人丙○○處，其亦未有原告之代理人廖輝燕
    之書面授權等情（見同上審理筆錄）。衡以，訴外人丙○○
    果若與原告間存有委任關係，則其依民法第540條至第542條
    規定，負有受任人之計算、通知、交付金錢、移轉權利等義
    務，則其為何逕將20萬元之系爭支票，交予林耀展、李敏原
    二人，而未待原告本人之指示，且就此未能合理之說明，是
    訴外人丙○○前開所述，核與一般常情不符。且其上開陳述
    既亦經原告否認，訴外人丙○○亦未提出證據，可資佐證，
    本於訴外人丙○○與原告間就此80萬元存有利益衡突，自難
    以訴外人丙○○片面陳述，即為其已獲原告授與債權受領權
    限之認定。故而，訴外人丙○○收受被告交付系爭二紙支票
    為，難認已對原告生清償效力。
五、次按，第三人若無法律規定或基於受權行為有債權受領權限
    ，債務人對其清償，縱該第三人受領，原則上，不生清償效
    力。但基於不同理由，對無受領權之第三人清償，於持有
    債權人簽名收據之人（民法第309條第2項參照）。債權人
    承認（民法第310條第1款前段）。受領後取得債權（民法
    第310條第1款後段）。債權準占有人（民法第310條第2款
    ）。其他情形：即民法第310條第3款。亦生清償之效力。
    其中所謂債權準占有人，按依民法第966條第1項：「財產
    權，不因物之占有而成立者，行使其財產權之人，為準占有
    人。」是所謂因債權準占有人者，依通說乃以自己意思，事
    實行使債權之人，如債權讓與無效之受讓人、表現繼承人、
    銀行存摺與印章之持有人等。實務上，以持有他人銀行存摺
    ，偽刻印章，向銀行提取存款最為重要。本件訴外人丙○○
    非以自己之意思而收受系爭二紙支票，業據其陳明（同上審
    理筆錄），原告（債權人）既未承認其受領清償，且訴外人
    丙○○亦未持有債權人即原告簽名之收據，事後亦未取得上
    開債權，又爭面額60萬元之支票，雖已兌現，然當留存於訴
    外人丙○○處，亦經其陳明。是本件顯未存有上揭所述至
    之情事甚明。是本件被告對於第三人即外人丙○○為清償
    ，訴外人丙○○為受領清償之行為，均無從對原告生清償之
    效力。
六、被告雖又以原告收受上開被證一、三、四傳真而未有反對之
    意思表示，而認依民法第169 條表見代理之規定原告應負本
    人即授權人責任。然有關代理（民法第103條、第167條）及
    表見代理之規定，係屬契約成立之歸責規範。惟本件被告對
    於兩造間委任開發契約及變更（即協議書）之成立、內容均
    未爭執。有爭執者，係契約債務是否因清償而消滅，是本件
    就法律上之爭執，顯非於是否有代理權之授與或表見代理之
    存在，而在於上開所述清償「受領權人」之認定。固然民法
    第169條表見代理與第309條第2項及第310條第2 款規定，均
    係基於信賴原則的權利外觀理論所衍生。然就清償部分既已
    將之具體且類型化，即應就是否符合上開內容之規定以為認
    定。經查，本件並無上開309條第2項及310 條各款之情事，
    則無由再依民法第169 條之要件以為判斷。再者，被告所提
    出之被證一之協議書其內容，核與清償無涉，被證三之解約
    書及及被證四之收據，均非出於原告所寫，其上亦無原告之
    簽名，已如前述，縱然原告收受上開被證三、四之傳真屬實
    （註：此已據原告否認），然依「權利外觀理論」，須下述
    三要件均須具備，即權利外觀之存在。可歸責於本人。
    相對人之正當信賴。依被告所言，原告早於94年3月14 日
    即傳真匯款資料予被告，則被告於交付系爭二紙支票予訴外
    人丙○○時，何有可以讓被告相信訴外人丙○○已獲原告授
    予受領權外觀之存在？原告又有何歸責之事由？被告有何正
    當信賴之信賴可言？至所謂原告未為反對之表示，於本件核
    其性質即屬「沉默」，然沉默之事實，除當事人間另有約定
    或法律另有規定（即所謂之規範化之沉默，如民法第80條第
    2 項、第170條第2項等）外，難以單純之沉默，即認有為何
    意思表示（同意或拒絕）。是以，縱認原告確有收受上開原
    告所主張之傳真，而未為任何反對之表示，亦難認原告已有
    承認之意思表示。是本件被告上開之主張，要無理由，自無
    足採。
七、綜諸前開所述，本件被告對原告既負有返還80萬元之定金債
    務，訴外人丙○○則非原告授予債權受領權限，被告對其清
    償，係屬對無受領權之第三人為清償，然亦查無民法第 309
    條第2項及第310條各款之情事，是自難對原告生任何清償之
    效力。此即，原告對於被告80萬元之定金債權，仍未消滅。
    故而，原告本於上開協議書第4條（並參照民法第199條）之
    約定，請求被告給付80 萬元，及自起訴狀繕本送達被告之
    翌日（即94年5月31日）起至清償日止，按年息百分之五計
    算之利息。於法有據，為有理由，應予准許，爰為判決如主
    文第一項所示。
八、兩造均陳明願供擔保，請准宣告假執行或免為假執行。經核
    均無不合，爰各酌定相當擔保金額准許之。
九、據上論結，本件原告之訴為有理由，依民事訴訟法第78條、
    第390條第2項、第392條第2項，判決如主文。
中　　華　　民　　國　　94　　年　　 8　　月　　30  　日
                  民事第四庭  法  官  陳添喜
上為正本係照原本作成。
如對本判決上訴，須於判決送達後20日內向本院提出上訴狀。
中　　華　　民　　國　　94　　年　　 8　　月　　30  　日
                              書記官
